臺灣高等法院刑事判決　　　　　　　　　九十一年度上易字第一六三號
　　上　訴　人　臺灣臺北地方法院檢察署檢察官
　　上　訴　人
　　即　被　告　丙○○
　　指定辯護人　本院公設辯護人　李廣澤
　　被　　　告　乙○○
　　選任辯護人　吳西源律師
右上訴人，因被告等過失致死案件，不服台灣台北地方法院，九十年度易字第五四七
號，中華民國九十一年四月十二日第一審判決起訴案號： (台灣台北地方法院檢察署
八十九年偵字第七八五三號）提起上訴，本院判決如左：
    主  文
原判決撤銷。
乙○○因過失致人於死，處有期徒刑拾月。
丙○○因過失致人於死，處有期徒刑陸月。如易科罰金以佰元折算壹日。
    事  實
一、乙○○、丙○○及王坤城三人原均係設於台北市○○路○段一五０巷四０一弄二
    之一號之明達水電工程公司之員工，於民國八十九年一月二十一日晚上八時三十
    分許，三人先後前往台北市○○○路一四五號之黃國訓住處，參加其公司客戶黃
    國訓所舉辦之尾牙宴。嗣因丙○○不勝酒力而先行前往公司所有之車號ＣＲ－六
    ０八七號工程車內休息，迄至晚上十時許，王坤城及乙○○二人因宴畢而欲駕車
    返家，適因王坤城及丙○○二人均有醉意，乃由乙○○負責駕駛該工程車，另丙
    ○○及王坤城則分別坐於該車前座中間及右側靠窗位置而一同離去。迨車行至台
    北市○○區○○路附近，乙○○因見丙○○熟睡，乃欲作弄丙○○，遂出手撫摸
    丙○○之生殖器，引起丙○○不悅並出手回擋，乙○○隨即動怒而將車停靠路旁
    ，並以手勒住丙○○之頸部，且持其自王坤城身上所取得之剪線鉗敲打丙○○腳
    板，丙○○乃出手將乙○○之臉部向前推開，並以雙腳置於前座儀表板上出風口
    處用力掙脫，值其二人於車內發生扭打之際，渠等明知王坤城係坐於該車右側靠
    窗位置，倘於車內出手毆打對方，本應注意車內空間狹小而避免波及同車人員，
    詎其二人能注意竟均疏未注意，貿然於車內扭打而碰撞到酒醉之王坤城，致王坤
    城受有頭部外傷併兩顳部挫傷與腦水腫、左頸部擦傷等傷害，並造成其第一頸椎
    脫臼合併缺氧性腦症中樞性衰竭，嗣於同日晚上十一時許，經送台北醫學院附設
    醫院進行急救，延至同年四月二十三日（起訴書誤載為同年四月二十六日）上午
    七時五十分許，因缺氧性腦症併發支氣管肺泡性肺炎及腦膜炎敗血性休克而宣告
    不治死亡。
二、案經被害人王坤城之配偶甲○○告訴及台北市政府警察局移送台灣台北地方法院
    檢察署檢察官偵查起訴。
    理  由
一、訊據被告乙○○及上訴人即被告丙○○二人固不否認有於上開時地與被害人王坤
    城一同乘車離去，並於途中被告二人發生爭執互毆，嗣將被害人王坤城送醫後卻
    不治死亡等事實，然均矢口否認有何過失致死之犯行，均辯稱：並不知道被害人
    王坤城係如何受傷云云。經查：被害人王坤城於八十九年一月二十一日送醫急救
    時，確曾受有頭部外傷併兩顳部挫傷與腦水腫、左頸部擦傷等傷害，業經證人即
    急救醫師李信義及護士蘇惠仙分別於偵查及原審法院審理中證述在卷，並有台北
    醫學大學附設醫院九十年四月二日校附醫歷字第０八五五號函所檢送之病歷及照
    片在卷可稽，復有台北醫學院附設醫院八十九年一月二十四日所出具之診斷證明
    書在卷可參；又被害人王坤城於八十九年四月二十三日上午七時五十分許，因頸
    椎脫臼合併缺氧性腦症併發支氣管肺泡性肺炎及腦膜炎敗血性休克而宣告不治死
    亡，業經台灣台北地方法院檢察署檢察官督同法醫師相驗無訛，並有相驗屍體證
    明書、驗斷書及勘驗筆錄在卷可按；而被害人王坤城係因第一頸椎脫臼合併缺氧
    性腦症中樞性衰竭，再加上長期住院，併發支氣管肺泡性肺炎及腦膜腦炎而敗血
    性休克死亡，此有法務部法醫研究所八十九年六月二日法醫所八九理字第九六四
    號函及所檢附之鑑定書及八十九年十月二十六日法醫所八九理字第一九五二號函
    在卷可參。然依上開鑑定書所記載有關被害人王坤城死因之看法，雖係認其有過
    一個外力甩動力量造成的頸椎脫臼，是由打擊或推致摔倒所造成已難以推證；而
    證人黃建衡於原審法院九十年七月十九日調查中雖證稱：「（問：整個宴會的過
    程王坤城有無摔倒過？）沒有，他們來的時候親戚走的沒剩一半，後來我們就併
    桌並且喊拳，我們的地不是很平，王坤城差一點快摔倒，我把他扶住，所以他沒
    有摔到地上，因為我們看到他喝的差不多了，不敢讓他再喝，所以就將酒瓶裝水
    讓他喝，在我們將他扶到車上的過程中王坤城並沒有摔倒過。」等語，且證人黃
    國訓於同日調查中亦證稱：「（問：王坤城席間有無跌倒？）因為椅子有點滑，
    屁股有著地，身體及頭部都沒有碰到地上，當時他自己爬起來。」等語，惟依渠
    等所為之上開陳述，尚難認被害人王坤城當日確曾因跌倒而受有如事實欄所示之
    傷勢；又證人李信義於八十九年十二月二日偵查中證稱：「（問：跌倒有無可能
    造成頸椎脫臼？）有可能，但通常伴隨頭部外傷如前額或後枕部或頭頂及頸部外
    傷（如上吊）」、「（問：從外觀看顳部輕微浮腫有無可能是跌倒？）可能性較
    小，因跌倒時會撞到的，通常是突出部位，如額頭、顴部、枕部及頭頂。顳部傷
    害比較可能是外力造成，如棒球、拳頭。」等語，徵諸被害人王坤城於送醫急救
    時所受傷之部位，足認其所受傷勢顯非自行跌倒所致。次查，被告乙○○及丙○
    ○於八十九年一月二十一日確於前開車輛內發生爭執並發生肢體衝突等情，業經
    其二人自承在卷；而被告乙○○於八十九年三月二十二日警訊中復供稱：「（問
    ：為何王坤城經台北醫學院醫師診斷開立證明單（書，誤載為單）上記載其到院
    前死亡（證明書上記載到院前死亡，與事實不符），頭部外傷併兩顳部挫傷、腦
    水腫、左頸部擦傷等，你說沒有毆打王坤城那他身上之傷何來呢？）可能是我和
    丙○○二人在車內拉扯扭打時不小心打到他及壓到他之情形我也記不清楚。」等
    語，雖其嗣於原審法院審理中翻異前詞，然被告乙○○上開警訊筆錄係採一問一
    答作成，並經其親自簽名在卷，且其係身心健全之成年人，倘無上開情事自無於
    警訊中陳述而自陷於不利之地位；況其於警訊中所為之陳述，距事實發生之時較
    近，記憶當更為清晰，且甫經通知到案說明，較少權衡利害得失、受他人干預或
    相互勾串供詞，比之事後翻異之言，理應更為可採，在無其他事證可證明嗣後翻
    異之詞與事實更為相符時，自不得任意捨棄其初供不採而其於本院調查時復供稱
    王坤城應該是打架的時候，碰到或者是打到致死，足以佐證死者確係因被告二人
    打架，不慎碰撞受傷致死；徵諸證人李信義於原審法本院九十年五月二十四日調
    查中證稱：「‧‧‧當時他在右顳部近眼角的地方有外傷，那部分還有血跡，傷
    痕大概一公分左右，右顳部的傷口應該可判斷是挫傷，可能是鈍器所傷，拳頭也
    有可能造成這種傷口，‧‧‧」等語，另於原審法院九十年九月二十六日調查中
    證稱：「（問：現場觀察看到病患顳部外傷可能是什麼情況造成？）可能是撞擊
    造成，至於頸部的勒痕是細條狀。」、「（問：撞擊有可能是何種撞擊造成？）
    用拳頭或鈍器都有可能，其右頭部有一個小傷口，傷口也有血跡，但是鈍器也有
    可能造成傷口。」等語，是依被告乙○○前開之供述，足認其與被告丙○○確有
    於扭打之際誤碰被害人王坤城致其受傷致死之情事。又上開車輛之車寬為一六九
    ‧五公分，此有證人鄭玉鳳所提供之汽車新領牌照登記書在卷可參；徵諸被告乙
    ○○於原審法院九十年四月十一日調查中自承上開車輛之座位尚不及其身高等語
    ，而當日車內共計搭載三名成人等情，足見其車內空間狹小之程度，是被告乙○
    ○及丙○○於車內發生扭打之際，本負有避免波及同車人員之義務，並應注意車
    內人員之安全，渠等於能注意之情形下疏未為適當之預防，則渠等所為自難謂無
    過失。又證人孫家棟於原審法院九十年十二月六日調查中證稱：「（問：多大的
    外力可造成第一頸椎脫臼？）外力要牽涉到死者個體狀況，如果個體有喝酒狀況
    可能比一般的情況更容易造成脫臼情況，所以不知道個體的情況如何，所以沒有
    辦法作判定，且本件當初送醫時，並沒有作酒精濃度的測試。」、「（問：從病
    歷表看出被害人右側顳部浮腫現象，是否與第一頸椎脫臼有無關係？）顳部打擊
    須有證據才能說，如果個體的情況是一般的情形，顳部可能會出現像出血現象才
    有可能造成第一頸椎脫臼，但是如果個體是喝酒的情形，雖然只是小小的浮腫情
    況，也有可能造成頸椎脫臼，因個體情況的差異會造成能承受力道不同，造成顳
    部情況也不同。」、「（問：本案坐在駕駛座左側或中間座位的人因為扭打，不
    小心揮擊坐在最右側的死者頭部或身體，是否可能造成頸椎脫臼？）在有限的空
    間，有可能斜後甩也有可能造成頸椎脫臼，且如果客體喝酒雖力量很小都有可能
    變成很大的力量。」、「（問：哪些外力的原因可能造成第一頸椎脫臼？）就車
    子內的情況，第一是車子緊急煞車的前後甩動，第二就是車禍的正面撞擊，第三
    就是比較不常見的由外力從側面撞擊車輛，造成斜後甩動，喝酒的情況是比較不
    常見的，但是偶爾會看到，至於在車內打架也有可能造成，只是這是一般不常見
    的情況。」等語，參諸被害人王坤城送醫時即受有前開傷害，然其自離開證人黃
    國訓家中至送醫急救時止，除被告二人外並無其他人曾與之接觸或發生毆打情事
    ，足見被告乙○○及丙○○之上開過失行為與被害人王坤城之死亡間顯有相當之
    因果關係。是被告乙○○及丙○○上開所辯，均屬事後卸責之詞，不足採信。本
    件事證明確，渠等犯行均堪認定，應予依法論科。
二、核被告乙○○、丙○○所為分別係犯刑法第二百七十六條第一項之過失致死罪。
    原審因而予以論罪科刑，固非無見。惟查被告乙○○係本件肇因者，其迄未與被
    害人家屬和解，原判決僅量處有期徒刑陸月，顯屬偏輕。又刑法第四十一條，業
    於九十年一月十二日修正公布施行，修正後刑法第四十一條第一項規定，所犯最
    重法定刑五年以下之罪，經宣告六月以下徒刑者，得宣告易科罰金，原判決未說
    明，資為適用法律之依據，亦有未洽。被告丙○○上訴，否認犯罪，指摘原判決
    此部分不當，核無理由。檢察官上訴意旨略以扣案之剪線鉗一支，應送請相關單
    位化驗有無血跡反應，並核對該血型是否與被害人之血型相符，以查明被害人是
    否為純器所傷。查原審已將剪線鉗送法務部調查局鑑定，認無血跡反應（鑑定通
    知書附於原審卷第六十二頁），本院再將之送法務部法醫研究所鑑定有無人類血
    跡留存，該研究所鑑定結果認有人類血跡存在，惟因含量甚少，無法檢出其型別
    ，有該研究所覆函乙份在卷可佐。本件已無從依鑑定查明該剪線鉗與被害人右顳
    部受傷之關係。檢察官上訴認原判決未以故意殺人論罪，指摘原判決不當，惟無
    證據證明被告故意殺人，檢察官此部分上訴，核無理由。檢察官以被告迄未與被
    害人家屬和解，原審僅分別量處有期徒刑六月，並准易科罰金，顯屬偏輕，指摘
    原判決不當，查被告乙○○為肇因者，且迄未與告訴人和解，原判決僅量處有期
    徒刑六月，尚有未洽，檢察官此部分上訴，核有理由，至於被告丙○○部分，其
    情節較輕，原判決量刑尚稱允當，檢察官此部分上訴，核無理由。原判決既有可
    議，自應由本院將之撤銷改判。爰審酌被告二人之素行，過失程度、及迄未與被
    害人家屬和解，及所生危害甚大等一切情狀，量處乙○○有期徒刑拾月，丙○○
    有期徒刑陸月。丙○○所處之刑，並諭知易科罰金之折算標準，以佰元折算壹
    日。扣案之剪線鉗為明達水電工程公司所有之物，業據被告乙○○供明在卷，且
    無證據證明為供犯罪所用之物，爰不為沒收之宣告。
據上論斷，應依刑事訴訟法第三百六十九條第一項前段、第三百六十四條、第二百九
十九條第一項前段，刑法第二條第一項前段、第二百七十六條第一項、第四十一條第
一項，罰金罰鍰提高標準條例第一項前段、第二項，判決如主文。
本案經檢察官柯麗鈴到庭執行職務。
中      華      民      國    九十一    年      十      月     十一     日
                              臺灣高等法院刑事第四庭
                                  審判長法  官    蔡  永  昌
                                        法  官    徐  昌  錦
                                        法  官    陳  榮  和
右正本證明與原本無異。
檢察官如不服本判決應於收受送達後十日內向本院提出上訴書狀，其未敘述上訴之理
由者並得於提起上訴後十日內向本院補提理由書（均須按他造當事人之人數附繕本）
。
被告不得上訴。
                                        書記官    劉  麗  芬
中      華      民      國    九十一    年       十     月     十七     日
附錄：本案論罪科刑法條全文
刑法第二百七十六條第一項
一因過失致人於死者，處二年以下有期徒刑、拘役或二千元以下罰金。
